ACORDAO-COMPLETO-2553902

ACÓRDÃO 9171/2022 ATA 41/2022 - PRIMEIRA CÂMARA

VISTOS, relatados e discutidos estes autos de embargos de declaração opostos pela Drogaria Itaúnas Ltda. - ME, pelo sr. Felipe Santos Alves Missagia, pela sra. Margarete dos Santos Alves Missagia e pelo sr. Pedro José Missagia Filho contra o Acórdão 16674/2021-TCU-Primeira Câmara, 
ACORDAM os Ministros do Tribunal de Contas da União, reunidos em Sessão da 1ª Câmara, ante as razões expostas pelo relator, em:
9.1. conhecer dos embargos de declaração opostos pela Drogaria Itaúnas Ltda. - ME, pelo sr. Felipe Santos Alves Missagia, pela sra. Margarete dos Santos Alves Missagia e pelo sr. Pedro José Missagia Filho para, no mérito, rejeitá-los; e
9.2 dar ciência desta deliberação aos embargantes e à Procuradoria da República no Estado do Espírito Santo.

Embargos de declaração opostos pela Drogaria Itaúnas Ltda. - Me, pelo sr. Felipe Santos Alves Missagia, pela sra. Margarete dos Santos Alves Missagia e pelo sr. Pedro José Missagia Filho contra decisão que negou provimento ao recurso de reconsideração dos embargantes.

Primeira Câmara

Fundo Nacional de Saúde - MS.

3. Interessados/Responsáveis/Recorrentes:
3.1. Responsáveis: Drogaria Itaúnas Ltda. - Me (01.711.245/0001-90); Felipe Santos Alves Missagia (XXX.640.097-XX); Margarete dos Santos Alves Missagia (XXX.493.307-XX); Pedro José Missagia Filho (XXX.712.887-XX)
3.2. Recorrentes: Margarete dos Santos Alves Missagia (XXX.493.307-XX); Drogaria Itaúnas Ltda. - Me (01.711.245/0001-90); Pedro José Missagia Filho (XXX.712.887-XX); Felipe Santos Alves Missagia (XXX.640.097-XX).

13.1. Ministros presentes: Walton Alencar Rodrigues (Presidente), Benjamin Zymler (Relator), Vital do Rêgo e Jorge Oliveira.
13.2. Ministros-Substitutos presentes: Augusto Sherman Cavalcanti e Weder de Oliveira.

BENJAMIN ZYMLER

Ministro Benjamin Zymler.

Adoto como relatório a instrução elaborada por auditor da Secretaria de Recursos (peça 143) , que contou com a anuência da chefia imediata (peça 144) : 
"1.	Trata-se de embargos de declaração opostos por Drogaria Itaúnas Ltda.-ME, Pedro José Missagia Filho, Margarete dos Santos Alves Missagia e Felipe Santos Alves Missagia (peça 137) contra o Acórdão 16674/2021-TCU-Primeira Câmara (peça 110) , da relatoria do ministro Benjamin Zymler.
1.1.	A deliberação recorrida apresenta o seguinte teor: 
9.1. conhecer do recurso de reconsideração interposto pela Drogaria Itaúnas Ltda. - ME, pelo sr. Felipe Santos Alves Missagia, pela sra. Margarete dos Santos Alves Missagia e pelo sr. Pedro José Missagia Filho para, no mérito, negar-lhe provimento; 
9.2 dar ciência desta deliberação aos recorrentes e à Procuradoria da República no Estado do Espírito Santo.
HISTÓRICO
2.	Trata-se de tomada de contas especial instaurada pelo Fundo Nacional de Saúde/Ministério da Saúde (FNS/MS) em desfavor da empresa Drogaria Itaúnas Ltda.-ME e de seus sócios-administradores, Felipe Santos Alves Missagia, Pedro José Missagia Filho e Margarete dos Santos Alves Missagia, em razão de irregularidades na administração de recursos do Sistema Único de Saúde (SUS) , no âmbito do Programa Farmácia Popular do Brasil (PFPB) , nos exercícios de 2012 a 2014, no município de Conceição da Barra/ES. 
2.1.	Auditoria demandada pelo Departamento de Assistência Farmacêutica e Insumos Estratégicos do Ministério da Saúde (DAF/MS) , realizada pelo Departamento Nacional de Auditoria do SUS (Denasus) , com o objetivo de avaliar a execução do PFPB por parte da Drogaria Itaúnas, constatou as seguintes irregularidades, conforme Relatório de Auditoria 15183 (peça 12) , de 27/11/2015: 
	a) falta de apresentação de notas fiscais contendo as aquisições de medicamentos e/ou correlatos dispensados pelo PFPB, nos meses de janeiro/2012 a maio/2014; 
	b) registro de dispensação de medicamentos em nome de pessoas falecidas; 
	c) registro de dispensação de medicamentos em nome de funcionário da empresa, divergente do declarado em entrevista; 
	d) cupons vinculados sem as assinaturas dos usuários; 
	e) cupons vinculados com assinatura de terceiros sem o devido instrumento de procuração; 
	f) cupom vinculado sem prescrição médica; 
	g) cupons vinculados com informações divergentes das contidas nas correspondentes prescrições médicas; 
	h) cupons vinculados com medicamentos em quantidade superior às descritas nas correspondentes prescrições médicas. 
2.2. 	Tais irregularidades motivaram a instauração da TCE, orçando o débito a R$ 427.509,43, atribuído ao responsável principal, Felipe Santos Alves Missagia, solidariamente com Margarete dos Santos Alves Missagia, Pedro José Missagia Filho e Drogarias Itaúnas Ltda. - ME. 
2.3.	Os responsáveis foram citados por este Tribunal em 29/8/2018 (peças 22 a 25) pela não comprovação da boa e regular aplicação dos recursos federais repassados por meio do Programa Farmácia Popular do Brasil (PFPB) durante os exercícios de 2012 a 2014. 
2.4.	As alegações de defesa foram rejeitadas, redundando na prolação do Acórdão 6586/2019-TCU-Primeira Câmara (peça 53) , mediante o qual os responsáveis tiveram suas contas julgadas irregulares, foi-lhes imputado débito e aplicado multa. 
2.5.	Os responsáveis interpuseram recurso de reconsideração (peça 93) , ao qual foi negado provimento mediante o Acórdão 16674/2021-TCU-Primeira Câmara (peça 110) .
2.6.	Contra tal decisão, os responsáveis opõem os presentes embargos, objeto desta instrução. 
ADMISSIBILIDADE
3.	O exame preliminar de admissibilidade à peça 142 propôs conhecer dos embargos, suspendendo-se os efeitos do item 9.1 do Acórdão 16674/2019-TCU-Primeira Câmara.
MÉRITO
4.1.  	Os embargantes alegam omissão deste Tribunal ao não analisar os argumentos trazidos por eles em suas alegações de defesa e em seu recurso de reconsideração. Nesse sentido, aduzem que: 
	a) há vício de omissão, na medida em que o acórdão não enfrenta fundamentos aduzidos nas razões de defesa e de recurso de reconsideração, tampouco se debruça sobre questões de fato e de direito ventiladas capazes, por si só, de infirmar a decisão guerreada; (peça 137, p. 1) 
	b) o acórdão rejeitou todos os argumentos apresentados com base em indícios, sem se atentar para a verdade real (que se extrai das provas dos autos) ; (peça 137, p. 2) 
	c) os embargantes apresentaram toda a documentação referente à falta de nota fiscal relativa à compra de medicamentos dispensados entre o período de dezembro/2011 a dezembro/2014; todas as notas comprobatórias de aquisição do princípio ativo dispensado foram apresentadas; não se trata de ausência de documentação fiscal sobre produtos, mas sim sobre não análise do acervo de documentos pela fiscalização do Denasus; (peça 137, p. 2-3) 
	d) não se trata de compra ou venda de medicamento sem o respectivo cupom fiscal de aquisição do produto, com dolo ou má-fé, com potencial lesivo, de pagamento a maior pela União; o que houve foi apenas a desorganização de estoque da farmácia, nada além disso; (peça 137, p. 3) 
	e) nunca houve prática de ato ilícito e tampouco dano ao erário; (peça 137, p. 3) 
	f) o acórdão recorrido foi omisso, porque não enfrentou a justificativa da defesa de que as notas fiscais foram colocadas à disposição da fiscalização e apresentadas no presente procedimento; há omissão e erro material, pois, ao contrário do afirmado, os embargantes apresentaram as notas fiscais dos medicamentos (princípio ativo) adquiridos; (peça 137, p. 4) 
	g) a negativa dos fiscais do Denasus em analisar as notas fiscais dos medicamentos consta do relatório do Denasus, que comprova que houve apenas a análise dos medicamentos registrados no PFPB, e não a documentação existente na farmácia, que comprova estoque suficiente para venda daquele princípio ativo; é exatamente esse o principal vício do relatório do Denasus e das decisões ora objurgadas; (peça 137, p. 4-5) 
	h) os embargantes demonstraram que (i) os medicamentos (princípio ativo) dispensados pelo PFPB possuem preço tabelado, independentemente do seu fabricante; porém, (ii) os fiscais limitaram seu trabalho de auditoria às notas fiscais apenas dos medicamentos com as marcas selecionadas, sem analisar as notas fiscais dos demais medicamentos com o mesmo princípio ativo; assim, (iii) os fiscais se furtaram a analisar o acervo documental apresentado da aquisição dos medicamentos adquiridos, com o mesmo princípio ativo, no período auditado; (iv) o erro procedimental é que os funcionários da farmácia, quando do registro da venda no sistema PFPB, não faziam a distinção da marca do medicamento, mas apenas o registro pelo princípio ativo (pois que o preço é o mesmo, tabelado para todos) ; (v) a irregularidade de valor mais expressivo apontada pelo Denasus retrata apenas a desorganização de estoque da farmácia, nada além disso; (peça 137, p. 5) 
	i) não se trata de compra e venda de medicamento sem o respectivo cupom fiscal de aquisição do produto; as notas fiscais existem; não há dolo ou má-fé, muito menos pagamento a maior realizado pela União, de modo que, comprovada a aquisição do princípio ativo pelo estabelecimento no período auditado, não há dano; no entanto, tanto os fiscais do Denasus quanto as decisões exaradas com base em relatórios genéricos seguem sem analisar esse ponto principal; (peça 137, p. 5) 
	j) algumas questões procedimentais exigidas não foram seguidas à risca; houve, em pequena medida, falhas no controle de armazenamento de notas ficais de produtos; até mesmo no adequado preenchimento de informações no sistema do PFPB e em documentos quando da dispensação de medicamentos, a exemplo de mera irregularidade no preenchimento de uma assinatura; erros que poderiam ser qualificados como "obrigações assessórias" de controle e registros contábeis da farmácia; trata-se de falhas procedimentais, acessórias; (peça 137, p. 6-7) 
	k) os embargantes transcrevem as justificativas apresentadas e totalmente ignoradas por este Tribunal; (peça 137, p. 7-22) 
	l) impõe-se a análise de todos os argumentos e exposição dos fundamentos da decisão, nos moldes do artigo 93, inciso IX, da Constituição Federal, bem como do artigo 11 do Código de Processo Civil, que dispõem que todos os julgamentos serão públicos e fundamentadas todas as decisões, sob pena de nulidade; (peça 137, p. 22) 
	m) ao cotejar os argumentos e fundamentação trazidos pelos embargantes com o teor da decisão embargada, percebe-se que esta padece de vício evidente de omissão, na medida em que deixa de apreciar os argumentos expendidos objetivamente pelos embargantes nas razões de sua defesa e recurso; (peça 137, p. 23) 
	n)  a decisão embargada não se manifestou sobre os pontos alegados, deixando de enfrentar os relevantes argumentos apresentados, que isoladamente são capazes de infirmar a tese acusatória e a conclusão exposta em acórdão; (peça 137, p. 23) 
	o) logo, pretende-se o conhecimento e provimento dos presentes aclaratórios para suprir as omissões acima destacadas e, por conseguinte, aclarar, com efeito infringentes, as notórias irregularidades; (peça 137, p. 23) 
	p) a rejeição genérica dos argumentos de defesa apresentados não se mostra adequada, tampouco justa para o presente caso; (peça 137, p. 23) 
	q) pede-se, diante da peculiaridade do caso, que sejam sanados os vícios deste julgamento, com a efetiva análise de todos os documentos e argumentos apresentados, inclusive, com eventual convolação deste julgamento em diligência para que se faça a correta apuração das justificativas apresentadas pelos ora embargantes; (peça 137, p. 23) 
	r) assim, havendo vícios flagrantes de omissão e fatores extremamente relevantes, devidamente debatidos nos autos e que teriam a repercussão necessária no resultado final de mérito da presente demanda, cabível os presentes aclaratórios interpostos para sanar tais vícios; (peça 137, p. 23) 
	s) em audiência de instrução e julgamento, realizada nos autos de ação de improbidade administrativa, oportunizou-se a oitiva de testemunhas, em especial, dos fiscais do Denasus e de funcionários da Drogaria Itaúnas Ltda. à época do período auditado; (peça 137, p. 24) 
	t) já restou comprovado que (i) a fiscalização do Denasus nunca buscou entender o motivo das inconsistências, tanto que sequer houve efetiva análise de todo o acervo documental dos medicamentos dispensados e notas fiscais de aquisição - acervo este que lhes fora disponibilizado; (ii) os embargantes e seus funcionários - moradores do pequeno distrito de Braço do Rio - não foram submetidos a treinamento capacitante para operar o sistema, tampouco a treinamento capacitante tamanho a ponto de deixá-los absolutamente impassíveis do cometimento de quaisquer deslizes procedimentais; (iii) não houve orientação para se praticar atos ilícitos ou simulação de venda de medicamentos pelo PFPB; (iv) por despreparo e falta de treinamento, houve registro de parte das vendas do período glosado sem distinção do nome do fabricante, mas tão somente o nome comercial do medicamento (princípio ativo) ; e (v) o valor repassado pela União Federal é tabelado de acordo com o princípio ativo do medicamento dispensado, não havendo distinção de preço pelo fabricante do medicamento; (peça 137, p. 24-25) 
	u) junta-se aos autos os depoimentos das testemunhas (fato novo) , que esclarecem todas as justificativas apresentadas pelos embargantes, bem como deixam claro que as irregularidades constatadas não passam de mero erro procedimental na alimentação de informações no PFPB, incapazes de causar danos ao erário (mídias disponibilizadas pelo Google Drive no endereço: https://drive.google.com/drive/folders/1WA1scrIWS 5aUc6 05Llx_5PQGeVdeENcE?usp=sharing - em razão da incompatibilidade do sistema do TCU para envio de arquivos de vídeos em formatos MP3 ou MP4) . (peça 137, p. 25) 
	Análise
4.2.	Os embargantes, sob a alegação de que a decisão recorrida apresenta omissão ao não analisar adequadamente seus argumentos recursais, buscam essencialmente a rediscussão do mérito do processo, o que é incabível nos limites estreitos dos embargos de declaração. 
4.3.	Com efeito: 
	- "embargos de declaração é um recurso de natureza peculiar, cuja fundamentação é vinculada, visto que seu objetivo é estritamente afastar possível omissão, obscuridade ou contradição de determinada deliberação. Logo, esse instrumento não deve servir como meio ilegítimo para rediscussão de mérito, o que representaria, na prática, a possibilidade de repetição de um mesmo recurso, ferindo os princípios da legalidade, da singularidade, da isonomia e da celeridade processual" (Acórdão 13960/2019-TCU-Primeira Câmara, relator: Benjamin Zymler) ;
	- "os embargos de declaração visam, como regra, dissipar da decisão recorrida eventuais vícios de omissão, contradição ou obscuridade, não se prestando para rediscussão do mérito de questões anteriormente examinadas, ou mesmo para discussão de novas teses jurídicas" (Acórdão 2452/2021-TCU-Plenário, relator: Raimundo Carreiro) ;
	- "a apreciação de embargos declaratórios no TCU observa os seguintes critérios: (i) não se prestam para rediscussão do mérito nem para reavaliação dos fundamentos que conduziram à prolação do acórdão recorrido; (ii) a contradição deve estar contida nos termos do inteiro teor da deliberação atacada; (iii) não há omissão quando a matéria é analisada na instrução da unidade técnica que consta do relatório e integra as razões de decidir do relator; (iv) o julgador não está obrigado a apreciar todos os argumentos da parte, sendo suficiente que se atenha àqueles bastantes à formação de sua convicção acerca da matéria; e (v) eventual erro de julgamento deve ser corrigido por outra via recursal própria (Acórdão 731/2019-TCU-Plenário, relator: Augusto Nardes; Acórdão 117/2018-TCU-Segunda Câmara, relator: Ana Arraes) .
4.4.	Quanto ao mérito da condenação, consta no voto condutor do Acórdão 16674/2021-TCU-Primeira Câmara, ora recorrida (peça 111, p. 2-3) :
6. A principal irregularidade, que corresponde à quantia de R$ 417.161,01, ou seja, quase 98% do montante impugnado, diz respeito à falta de apresentação das notas fiscais contendo as aquisições de medicamentos e/ou correlatos dispensados pelo PFPB, nos meses de janeiro/2012 a maio/2014. 
7. Naquela época, o programa era regulamentado por duas normas do Ministério da Saúde (Portaria GM/MS 184, de 3 de fevereiro de 2011, sucedida pela Portaria GM/MS 971, de 15 de maio de 2012) . Nelas, constava que as farmácias e as drogarias deveriam manter, pelo prazo de cinco anos, as notas fiscais de aquisição dos medicamentos e/ou correlatos junto aos fornecedores e apresentá-los sempre que solicitado. O intuito da norma é evidente: a instituição só pode fornecer um medicamento - e receber do Governo Federal por isso -, caso comprove que antes era dona dele. 
8. Autorizada pelas normas mencionadas, a equipe de fiscalização solicitou a relação de notas fiscais de aquisição dos insumos dispensados aos pacientes, tendo os representantes da drogaria atendido apenas parcialmente. Logo, o débito corresponde àquela verba recebida sem lastro. 
9. As demais irregularidades identificadas foram: i) registro de dispensação de medicamentos em nome de pessoas falecidas; ii) fornecimento de remédios em nome de funcionário da empresa que, entrevistado, não confirmou; iii) cupons sem as assinaturas dos usuários, ou assinados por terceiros sem procuração, ou desacompanhados da prescrição médica ou com informações divergentes (entre a prescrição e a indicação do paciente no cupom) ; e iv) dispensação de medicamentos em quantidade superior às descritas nas correspondentes prescrições médicas. (g.n.) 
4.5.	Ainda com relação ao mérito, consta no voto condutor do Acórdão 6586/2019-TCU-Primeira Câmara (peça 55, p. 5-6) :
33. Portanto, é obrigação do gestor público, decorrente do ordenamento jurídico, comprovar a execução do objeto pactuado, por meio de documentação idônea, que demonstre, de forma adequada, os gastos efetuados e o nexo de causalidade entre as despesas realizadas e a verba federal recebida. Essa obrigação se estende, no caso específico, à empresa e aos seus sócios.
34. Nesse contexto, quanto à responsabilização dos administradores da empresa Drogarias Itaúnas, considerando que os Srs. Felipe Santos Alves Missagia, Margarete dos Santos Alves Missagia e Pedro José Missagia Filho são sócio-administradores da empresa, mantém-se o posicionamento adotado pelo Denasus sobre manutenção desses agentes no rol de responsáveis, na condição de gestores públicos, nesta presente tomada de contas especial. 
35. Em relação às constatações 387013, 387014 e 387015 (peça 12, p. 10-14) , a drogaria chegou a disponibilizar cópia do livro registro de inventário em 31/12/2011, que abrangeu o período da fiscalização (3/1/2012 a 6/5/2014) (peça 12, p. 8) , mas não houve apresentação de notas fiscais que comprovassem, em sua totalidade, a posição do estoque dos medicamentos em 31/12/2011.
36. Por essa razão, somente foi considerado o quantitativo devidamente comprovado por notas fiscais (Anexo II do relatório - peça 5, p. 13-42) . As notas fiscais com EAN/Código de barras que foram solicitadas pela equipe de fiscalização estão relacionadas no Anexo III do relatório (peça 5, p. 43-47; peça 6, p. 1-10) .
37. A respeito disso, é preciso trazer à baila o disposto no art. 21 da Portaria MS 184/2011 e no art. 17 da Portaria MS 971/2012, vigentes à época das dispensações feitas pela drogaria, que estabeleciam que 'a autorização de dispensação de medicamentos e correlatos (ADM) será processada por meio eletrônico, em tempo real, com base no código de barras EAN da embalagem do medicamento e/ou do correlato'.
38. O código EAN, mencionado acima e cuja sigla deriva das palavras European Article Number, é um código de barras composto por treze dígitos que tem como objetivo identificar individualmente todos os produtos que o utilizam. Embora a defesa tenha tentado relacionar a aquisição de medicamentos por meio de outras notas fiscais, é importante notar que essas notas fiscais apresentam códigos EAN divergentes daqueles solicitados previamente pela equipe de auditoria do Denasus.
39. É certo que a garantia de disponibilidade de medicamentos pelo PFPB se dá sobre o princípio ativo e não sobre a marca do medicamento. Todavia, mesmo que a equipe de fiscalização não tenha se fundamentado no princípio ativo, mas sim no laboratório fabricante, é de se ressaltar que a inconsistência referente aos códigos EAN permanece, impossibilitando o cotejo entre o que foi impugnado pelo Denasus e as notas fiscais apresentadas pela defesa, motivo pelo qual não podem ser consideradas suficientes para elidir a irregularidade constatada.
40. Seria razoável esperar que o estabelecimento credenciado cumprisse todas as fases necessárias para o correto processamento eletrônico das autorizações das dispensações de medicamentos e correlatos, independentemente da promoção de cursos ou eventos educacionais por parte do Ministério da Saúde, o que não ocorreu no presente caso. Em razão disso, mantém-se a proposta de condenação dos responsáveis ao ressarcimento dos valores impugnados pelo Denasus.
4.6.	E quanto à alegação de que as questões suscitadas não teriam sido integralmente analisadas, consta no voto condutor do Acórdão 16674/2021-TCU-Primeira Câmara, ora recorrida (peça 111, p. 5) :
25. Por último, os recorrentes afirmam que a decisão recorrida teria rejeitado genericamente a defesa e não analisado todas as questões suscitadas. Ao contrário do que alegam, o e. relator a quo (Ministro-Substituto Augusto Sherman) examinou todas as questões, não havendo que se cogitar nulidade. 
26. A prática de ato ilícito está configurada. Como já mencionado, duas normas do Ministério da Saúde exigiam das farmácias a guarda, pelo prazo de cinco anos, das notas fiscais dos medicamentos fornecidos à população. A finalidade dessa exigência é confrontar a medicação supostamente fornecida aos pacientes com a aquisição do insumo junto aos centros distribuidores, isto é, criar um critério mínimo de aceitabilidade da despesa, diante da impossibilidade fática de fiscalizar, de forma concomitante, todas as drogarias do programa "Aqui Tem Farmácia Popular". 
27. Ao não apresentarem os documentos fiscais, os recorrentes estavam cientes de que a quantia desembolsada pelo Governo Federal deveria ser restituída. O recurso veicula algumas questões absolutamente impertinentes e que não justificam o descumprimento dessa exigência, como o desconhecimento das condições locais por parte do Denasus, o fato de a drogaria ser de pequeno porte e gerida por familiares ou a falta de treinamento dos recorrentes e dos empregados. 
28. Em paralelo, requereram que o Tribunal faça diligência para a obtenção dos documentos faltantes. Devo destacar que constitui ônus dos gestores a produção das evidências necessárias para comprovar o adequado uso de recursos públicos, não cabendo ao TCU, a pedido dos responsáveis, produzir provas adicionais às que se encontram no processo. Trata-se de atividade de interesse primordial dos jurisdicionados, razão pela qual indefiro o pleito. (g.n.) 
4.7.	Nesse passo, a omissão identificada pelos embargantes é tão somente a de este Tribunal não ter acolhido seus argumentos de defesa e recursais. Mas não houve tal omissão, mas sim uma análise que resultou numa conclusão desfavorável aos embargantes, o que não se constitui razão idônea para a oposição de embargos de declaração. 
4.8.	Nesse sentido, reafirme-se o que já aduzido no voto condutor do Acórdão 4240/2020-TCU-Primeira Câmara, relator: Augusto Sherman (peça 70) , em que se rejeitou embargos opostos pelos ora embargantes contra a decisão condenatória original:
4. De antemão, uso excerto do Acórdão 3339/2013-TCU-Primeira Câmara, relatado pelo eminente Ministro Walton Alencar Rodrigues, para esclarecer o escopo e abrangência dos embargos declaratórios: 
"Os embargos de declaração, quando regularmente utilizados, destinam-se a sanar obscuridades, a esclarecer contradições e a suprir omissões que porventura tenham sido verificadas no Acórdão. 
É de todo incabível a utilização desse recurso com a finalidade de instaurar, indevidamente, nova discussão sobre as matérias já decididas pelo Tribunal. Os embargos de declaração não se prestam a renovar a discussão de provas, de teses jurídicas, de jurisprudência ou de outras questões de mérito já devidamente apreciadas pelo acórdão recorrido. 
 (...) 
A omissão para o acolhimento dos declaratórios é a que diz respeito à questão que deveria ter sido apreciada pelo colegiado mas não o foi. Não constitui omissão ou contradição a adoção de entendimento diverso do preferido pela parte, segundo seus próprios critérios de justiça e de acordo com sua particular interpretação das leis e da jurisprudência. 
Não há falar em omissão quando o Acórdão analisa todas as questões submetidas a exame e as decide com base em teses jurídicas, jurisprudência, interpretação de leis e análise dos fatos que são diversos dos que os jurisdicionados entendem como mais adequados."
4.9.	No caso vertente, os embargantes sequer apontam o ponto específico em que teria havido a omissão deste Tribunal no âmbito do acórdão embargado, limitando-se a aduzir genericamente que suas alegações não foram devidamente analisadas, alegação que, além de infirmada pela simples leitura da decisão condenatória e da decisão que negou provimento ao recurso, já foi rejeitada por este Tribunal: "Ao contrário do que alegam, o e. relator a quo (Ministro-Substituto Augusto Sherman) examinou todas as questões, não havendo que se cogitar nulidade" (voto condutor do Acórdão 16674/2021-TCU-Primeira Câmara, peça 111, p. 5, item 25) . 
4.10.	Por outro lado, os embargantes admitem erros procedimentais, que qualificam como obrigações acessórias: "falhas no controle de armazenamento de notas ficais de produtos", falhas no "preenchimento de informações no sistema do PFPB e em documentos quando da dispensação de medicamentos", a exemplo de irregularidade no preenchimento de uma assinatura. Ocorre que tais procedimentos constituem a própria operacionalização do programa, de modo que relevar tais falhas equivaleria a impossibilitar a própria fiscalização da execução do programa. Ademais, "ao não apresentarem os documentos fiscais, os recorrentes estavam cientes de que a quantia desembolsada pelo Governo Federal deveria ser restituída" (voto condutor do Acórdão 16674/2021-TCU-Primeira Câmara, peça 111, p. 5, item 27) .
4.11.	Por fim, os embargantes reproduzem extensa argumentação sobre os principais pontos do processo e que seria uma reprodução de argumentos já apresentadas anteriormente (peça 137, p. 7-22) . Sob a alegação de que haveria omissão da decisão embargada - por não ter apreciado o mérito daqueles argumentos -, os embargantes buscam tão somente rediscutir o mérito do processo, sendo que as questões suscitadas foram já rejeitadas por este Tribunal e não dizem respeito a qualquer omissão específica observada no Acórdão 16674/2021-TCU-Primeira Câmara. 
4.12.	Ante o exposto, deve-se rejeitar os embargos. 
PROPOSTA DE ENCAMINHAMENTO
5. 	Ante o exposto, submete-se o assunto à consideração superior, propondo-se, com fundamento nos artigos 322, inciso II, e 34 da Lei 8.443/1992:
	a) conhecer dos embargos de declaração e, no mérito, rejeitá-los;
	b) dar ciência da decisão aos embargantes e demais interessados."
	É o relatório.

8.1. Fabrício Santos Toscano (OAB/ES 11.609), Daniel Chernicharo da Silveira (OAB/ES 18.671), Vander Santos Giuberti (OAB/ES 23.515), Gabriel Rocha Ferreira (OAB/ES 21.944) e Juliana Maestri Sepulcre (OAB/ES 24.117), representando Drogaria Itaúnas Ltda. - Me, Felipe Santos Alves Missagia, Margarete dos Santos Alves Missagia e Pedro José Missagia Filho.

Procurador Marinus Eduardo de Vries Marsico.

TOMADA DE CONTAS ESPECIAL. PROGRAMA FARMÁCIA POPULAR DO BRASIL (PFPB). CONTAS IRREGULARES. DÉBITO. MULTA. EMBARGOS DE DECLARAÇÃO. CONHECIMENTO. REJEIÇÃO. RECURSO DE RECONSIDERAÇÃO. CONHECIMENTO. ALEGAÇÕES INSUFICIENTES PARA REFORMAR O JUÍZO CONDENATÓRIO. INOCORRÊNCIA DE PRESCRIÇÃO. NEGATIVA DE PROVIMENTO. EMBARGOS DE DECLARAÇÃO. TENTATIVA DE REDISCUTIR O MÉRITO. REJEIÇÃO.

TOMADA DE CONTAS ESPECIAL (TCE)

Secretaria de Recursos (Serur); Secretaria de Controle Externo de Tomada de Contas Especial (SecexTCE).

Preliminarmente, o recurso em apreço deve ser conhecido, eis que foram preenchidos os requisitos necessários. 
2.	Trata-se de embargos de declaração opostos pela Drogaria Itaúnas Ltda. - ME, pelo sr. Felipe Santos Alves Missagia, pela sra. Margarete dos Santos Alves Missagia e pelo sr. Pedro José Missagia Filho, os três na condição de sócios-administradores da sociedade mencionada, ao Acórdão 16674/2021-TCU-Primeira Câmara. Por meio dessa decisão, o Tribunal negou provimento ao recurso de reconsideração interposto pelos embargantes, mantendo-se o Acórdão 6586/2019-TCU-Primeira Câmara, da relatoria do ministro Augusto Sherman. 
3.	Nessa última decisão, o Tribunal julgou irregulares as contas dos embargantes, condenou-os, em parte solidariamente, em débito, e aplicou-lhes multas do art. 57 da Lei 8.443/1992. Transcrevo a essência da parte dispositiva daquela deliberação:
"9.2. julgar irregulares as contas da Drogaria Itaúnas Ltda. - ME, dos Srs. Felipe Santos Alves Missagia e Pedro José Missagia Filho e da Sra. Margarete dos Santos Alves Missagia, com fundamento nos arts. 1º, inciso I, 16, inciso III, alínea "c" da Lei 8.443/1992, condenando-os, solidariamente, com base nos arts. 19, caput, e 23, inciso III, da mesma lei, ao pagamento das quantias a seguir discriminadas, com a fixação do prazo de quinze dias, a contar da notificação, para comprovar, perante este Tribunal (art. 214, inciso III, alínea "a", do Regimento Interno) , o recolhimento da dívida aos cofres do Fundo Nacional de Saúde, atualizada monetariamente e acrescida dos juros de mora, calculados a partir da respectiva data de ocorrência, até a data dos recolhimentos, na forma prevista na legislação em vigor:
9.2.1. responsáveis solidários: Drogaria Itaúnas Ltda. - ME, Felipe Santos Alves Missagia, Pedro José Missagia Filho e Margarete dos Santos Alves Missagia:
	DATA DA OCORRÊNCIA
	VALOR ORIGINAL (R$) 
	DATA DA OCORRÊNCIA
	VALOR ORIGINAL (R$) 

	13/06/2012
	7.007,91
	04/06/2013
	17.195,04

	14/06/2012
	3.460,32
	05/06/2013
	4.421,52

	26/07/2012
	7.393,02
	28/06/2013
	19.448,11

	27/07/2012
	4.157,19
	31/07/2013
	20.583,06

	23/08/2012
	7.029,61
	02/09/2013
	21.188,32

	24/08/2012
	2.835,54
	01/10/2013
	4.878,09

	10/09/2012
	9.744,53
	02/10/2013
	23.473,43

	11/10/2012
	9.256,01
	12/11/2013
	27.045,07

	15/10/2012
	3.940,92
	06/12/2013
	25.987,28

	09/11/2012
	8.542,89
	30/12/2013
	17.718,43

	20/11/2012
	4.235,40
	07/02/2014
	11.005,03

	18/12/2012
	10.201,46
	31/03/2014
	12.213,05

	19/12/2012
	4.806,00
	09/04/2014
	1.081,35

	30/12/2012
	16.992,81
	16/04/2014
	7.149,05

	19/02/2013
	4.612,72
	13/05/2014
	1.225,53

	07/03/2013
	10.790,24
	30/05/2014
	10.260,08

	14/03/2013
	14.008,92
	02/06/2014
	18.110,82

	15/03/2013
	4.926,15
	06/06/2014
	4.440,66

	19/04/2013
	13.638,74
	04/07/2014
	1.975,56

	29/04/2013
	4.517,64
	31/05/2013
	17.890,79

9.2.2. responsáveis solidários: Drogaria Itaúnas Ltda. - ME, Pedro José Missagia Filho e Margarete dos Santos Alves Missagia:
	DATA DA OCORRÊNCIA
	VALOR ORIGINAL (R$) 

	12/03/2012
	379,61

	27/03/2012
	1.941,14

	27/04/2012
	5.682,83

9.3. aplicar, individualmente, à Drogaria Itaúnas Ltda. - ME, aos Srs. Felipe Santos Alves Missagia e Pedro José Missagia Filho e à Sra. Margarete dos Santos Alves Missagia, com fundamento no art. 19 da Lei 8.443/1992, a multa prevista no art. 57 da mesma lei, c/c o art. 267 do Regimento Interno do TCU, no valor de R$ 100.000,00 (cem mil reais) para a Pessoa Jurídica e de R$ 50.000,00 (cinquenta mil reais) para os demais, fixando-lhes o prazo de quinze dias, a contar das notificações, para que comprovem, perante este Tribunal, o recolhimento das dívidas aos cofres do Tesouro Nacional (art. 214, inciso III, alínea "a", do Regimento Interno do TCU) , atualizadas monetariamente desde a data deste acórdão até as datas dos efetivos recolhimentos, se forem pagas após o vencimento, na forma da legislação em vigor;"
4.	Em síntese, os quatro embargantes (Drogaria Itaúnas Ltda. - ME, Pedro José Missagia Filho, Margarete dos Santos Alves Missagia e Felipe Santos Alves Missagia) respondem solidariamente pela dívida de R$ 419.388,29. Os três primeiros também foram condenados pela quantia de R$ 8.003,58. Essa diferenciação se fez necessária porque o sr. Felipe Santos Alves Missagia ingressou na sociedade em 16/5/2012 (após o início das irregularidades) , e os demais integram o quadro societário desde 5/2/2001. 
5.	Originariamente, este processo cuidou de tomada de contas especial instaurada pelo Fundo Nacional de Saúde em razão de irregularidades na utilização de recursos do Sistema Único de Saúde (SUS) pela Drogaria Itaúnas, no âmbito do Programa Farmácia Popular do Brasil (PFPB) , nos exercícios de 2012 a 2014. As constatações tiveram origem em fiscalização realizada pelo Departamento Nacional de Auditoria do SUS (Denasus) , que visitou a mencionada instituição, localizada no município de Conceição da Barra/ES, entre os dias 27 e 31 de julho de 2015. 
6.	A principal irregularidade, que corresponde à quantia de R$ 417.161,01, ou seja, quase 98% do montante impugnado, diz respeito à falta de apresentação das notas fiscais contendo as aquisições de medicamentos e/ou correlatos dispensados pelo PFPB, nos meses de janeiro/2012 a maio/2014. 
7.	Naquela época, o programa era regulamentado por duas normas do Ministério da Saúde (Portaria GM/MS 184, de 3 de fevereiro de 2011, sucedida pela Portaria GM/MS 971, de 15 de maio de 2012) . Nelas, constava que as farmácias e as drogarias deveriam manter, pelo prazo de cinco anos, as notas fiscais de aquisição dos medicamentos e/ou correlatos junto aos fornecedores e apresentá-los sempre que solicitado. O intuito da norma é evidente: a instituição só pode fornecer um medicamento - e receber do Governo Federal por isso -, caso comprove que antes era dona dele. 
8.	Autorizada pelas normas mencionadas, a equipe de fiscalização solicitou a relação de notas fiscais de aquisição dos insumos dispensados aos pacientes, tendo os representantes da drogaria atendido apenas parcialmente. Logo, o débito corresponde àquela verba recebida sem lastro. Os anexos do relatório de auditoria do Denasus contêm as notas fiscais apresentadas, as solicitadas e as que não foram entregues (peças 5 e 6) .
9.	As demais irregularidades identificadas foram: i) registro de dispensação de medicamentos em nome de pessoas falecidas; ii) fornecimento de remédios em nome de funcionário da empresa que, entrevistado, não confirmou; iii) cupons sem as assinaturas dos usuários, ou assinados por terceiros sem procuração, ou desacompanhados da prescrição médica ou com informações divergentes (entre a prescrição e a indicação do paciente no cupom) ; e iv) dispensação de medicamentos em quantidade superior às descritas nas correspondentes prescrições médicas.
10.	No recurso de reconsideração, os embargantes alegaram que: i) houve cerceamento de defesa em razão da falta de intimação para participar da sessão de julgamento; ii) ocorreu a prescrição; iii) os sócios-administradores são partes ilegítimas para figurar no polo passivo da demanda; e iv) a decisão recorrida não está devidamente fundamentada, nem enfrentou todas as alegações deduzidas pelos responsáveis. 
11.	Na decisão embargada, acompanhando os pareceres da unidade técnica e do Ministério Público junto ao TCU, essas questões foram rejeitadas, razão pela qual se negou provimento ao apelo. Em relação à prescrição, foi dito que as irregularidades se consumaram de 12/3/2012 a 4/7/2014, que os fatos se tornaram conhecidos por meio de fiscalização realizada pelo Departamento Nacional de Auditoria do SUS entre os dias 27 e 31 de julho de 2015, e que a decisão condenatória foi proferida em 30/7/2019. Como não houve prazo superior a cinco anos entre cada um desses eventos, não estaria prescrita a pretensão punitiva e ressarcitória com fundamento na Lei 9.873/1999.
12.	Especificamente em relação à falta de fundamentação e de enfrentamento das teses defensivas, assim me pronunciei: 
"25.	Por último, os recorrentes afirmam que a decisão recorrida teria rejeitado genericamente a defesa e não analisado todas as questões suscitadas. Ao contrário do que alegam, o e. relator a quo (Ministro-Substituto Augusto Sherman) examinou todas as questões, não havendo que se cogitar nulidade. 
26.	A prática de ato ilícito está configurada. Como já mencionado, duas normas do Ministério da Saúde exigiam das farmácias a guarda, pelo prazo de cinco anos, das notas fiscais dos medicamentos fornecidos à população. A finalidade dessa exigência é confrontar a medicação supostamente fornecida aos pacientes com a aquisição do insumo junto aos centros distribuidores, isto é, criar um critério mínimo de aceitabilidade da despesa, diante da impossibilidade fática de fiscalizar, de forma concomitante, todas as drogarias do programa "Aqui Tem Farmácia Popular". 
27.	Ao não apresentarem os documentos fiscais, os recorrentes estavam cientes de que a quantia desembolsada pelo Governo Federal deveria ser restituída. O recurso veicula algumas questões absolutamente impertinentes e que não justificam o descumprimento dessa exigência, como o desconhecimento das condições locais por parte do Denasus, o fato de a drogaria ser de pequeno porte e gerida por familiares ou a falta de treinamento dos recorrentes e dos empregados. 
28.	Em paralelo, requereram que o Tribunal faça diligência para a obtenção dos documentos faltantes. Devo destacar que constitui ônus dos gestores a produção das evidências necessárias para comprovar o adequado uso de recursos públicos, não cabendo ao TCU, a pedido dos responsáveis, produzir provas adicionais às que se encontram no processo. Trata-se de atividade de interesse primordial dos jurisdicionados, razão pela qual indefiro o pleito. 
29.	Ao contrário do que supõem os recorrentes, o ônus da prova recai sobre o gestor, e não sobre o TCU. Esta interpretação decorre do art. 70, parágrafo único, da Constituição Federal, bem assim do art. 93 do Decreto-Lei 200/1967 c/c o art. 66 do Decreto 93.872/1986, e tem ampla aceitação pelos Ministros desta Corte de Contas, a exemplo dos Acórdão 1577/2014-TCU-Segunda Câmara, 6.716/2015- 1ª Câmara, 9.254/2015-2ª Câmara, 9.820/2015-2ª Câmara, 659/2016-2ª Câmara, 1.322/2019-2ª Câmara e 2.764/2019-2ª Câmara.
30.	Para arrematar, devo lembrar que a ausência de dolo ou de locupletamento por parte dos responsáveis não os eximem do dever de recompor o dano a que deram causa por meio de atuação imprudente e desautorizada. Logo, mesmo não sendo comprovada a má-fé deles, ainda assim devem ser chamados a restituir os cofres públicos." 
13.	Transcrevo esse trecho porque, em sede de embargos, os recorrentes renovam, sob o pretexto de omissão na decisão recorrida, as alegações de que apresentaram todas as notas comprobatórias de aquisição dos princípios ativos dispensados entre dezembro/2011 e dezembro/2014, que nunca houve prática de ato ilícito, que não houve dano ao Erário, que não está comprovada a má-fé dos embargantes (neste ponto, reconhecem falhas no controle de armazenamento de notas ficais de produtos, despreparo e falta de treinamento dos funcionários da farmácia) e que depoimentos de testemunhas deixam claro que as irregularidades constatadas não passam de mero erro procedimental na alimentação de informações no PFPB. 
14.	Essas questões consistem, a meu ver, em nova tentativa de rediscussão de mérito, algo inadmissível na estreita via recursal escolhida. Inexistem as alegadas omissões, como pode ser visto no trecho transcrito. 
15.	 Independentemente disso, destaco que não constam dos autos todas as notas fiscais de aquisição dos princípios ativos dispensados entre dezembro/2011 e dezembro/2014. A relação de documentos fiscais que foi solicitada pela equipe de fiscalização, com os respectivos códigos de barras individuais, está relacionada no Anexo III do relatório (peça 5, p. 43-47; peça 6, p. 1-10) . 
16.	É importante frisar que, conforme estabelecido no artigo 21 da Portaria GM/MS nº 184, de 3 de fevereiro de 2011, e no artigo 17 da Portaria GM/MS nº 971, de 15 de maio de 2012, as autorizações de dispensação de medicamentos e correlatos do Programa Farmácia Popular do Brasil devem ser processadas por meio eletrônico com base no código de barras da embalagem do medicamento e/ou do correlato. Esse código de barras, também conhecido como código EAN (European Article Number) , é composto por treze dígitos e tem como objetivo identificar individualmente todos os produtos. 
17.	Por não terem sido apresentadas todas as notas fiscais solicitadas, o débito deve subsistir. Por conseguinte, rejeito os embargos de declaração apresentados. 
	Ante o exposto, voto por que o Tribunal adote a deliberação que ora submeto a este Colegiado.
TCU, Sala das Sessões, em 29 de novembro de 2022.
BENJAMIN ZYMLER 
Relator